【裁判字號】    99,再易,2
【裁判日期】    990630
【裁判案由】    分割共有物
【裁判全文】
臺灣雲林地方法院民事判決               99年度再易字第2號
再審原告    乙○○
再審被告    甲○○
            丙○○
上列當事人間請求分割共有物事件，再審原告對於中華民國98年
12月10日本院98年度簡上字第1 號確定判決，提起再審之訴，本
院判決如下：
    主      文
再審之訴駁回。
再審訴訟費用由再審原告負擔。
    事      實
甲、再審原告方面：
一、聲明：
  (一)臺灣雲林地方法院97年度虎簡第131 號、98年度簡上字第1
    號確定判決廢棄。
  (二)上廢棄部分：
  １兩造共有坐落雲林縣西螺鎮○○段165 地號、鄉村區乙種建
    築用地、面積334 平方公尺土地，其分割方法應採如確定判
    決附圖丙案所示。
  ２再審被告丙○○、甲○○應各再分別補償再審原告新台幣（
    下同）164,376 元及108,219 元。
  (三)前程序第一、二審及再審訴訟費用，均由再審被告負擔。
二、陳述：
  (一)原確定判決審認「防火巷之東側出口與鄰地相接，西側出口
    則通往編號Ｄ之巷道，該防火巷與上訴人之建物平行緊鄰，
    中間並無相通，如有地震、火災等意外事故發生，上訴人根
    本無法直接由防火巷逃出，而是需由前門逃往巷道，或從後
    門逃出，可見上訴人並無由防火巷逃生之需要。反之，因巷
    道即附圖乙案編號Ｄ已分由上訴人取得，倘若有緊急事故發
    生，而被上訴人建物之前門又無法打開時，防火巷即成為被
    上訴人對外逃生之唯一途徑。是採行附圖乙案分割，將防火
    巷分給被上訴人二人，除較符合共有人間之使用現狀，減少
    被上訴人分割所得土地不足應有部分，而降低共有人所受損
    害外，更可保障被上訴人之居家安全，應較可採。」惟防火
    巷設置必有其存在必要，豈可以或有其他通路逃生，而認無
    藉由防火巷逃生之需要；況防火巷東側出口與鄰地之使用狀
    況如何，是否影響再審原告之逃生，且縱或短時無影響，但
    日後之利用狀況，是否影響再審原告之逃生？均未見原確定
    判決予以審酌履勘現場調查；又意外事故之發生並無規律，
    若後門受堵，復無法自東側鄰地逃出，再審原告住處前庭部
    分通路受阻，則非必然無由防火巷經巷道逃生之必要，且防
    火巷部分由再審原告取得，其防火巷用途未變，再審被告仍
    得利用逃生，仍可保障再審被告之居家安全。
  (二)系爭違章部分依照建築法第25條、第86條第1 、2 款之規定
    ，既有拆除之可能，則豈有原確定判決所謂「倘若將防火巷
    分給上訴人或由兩造保持共有，勢必造成兩造日後拆屋還地
    之糾紛，致被上訴人受有嚴重之損害。」故考慮違章建築之
    拆除及防火巷之留道，應與本件分割共有物訴訟有關，惟原
    確定判決仍漏未審酌，而為不利再審原告之判決。
  (三)斟酌土地及其地上物價值之比較，交易市價仍係一重要判斷
    基準，本件土地使用分區雖屬鄉村區，但與使用分區為農業
    區之土地相鄰，故其價值較諸其他鄉村區土地為高，再審原
    告提出同樣坐落在雲林縣154 線道旁之大新里197 號1 、2
    樓面積22坪半，地主售價200 萬元，而同里200 號之1 平房
    1 樓半，後棟39坪，地主售價100 萬元，其中售價有100 萬
    元之價差；而相距約60公尺之大新里208 號平房1 樓半（坐
    落西螺鎮○○段173 之11號土地）、後棟39坪、地主售價78
    萬元；又由早安房屋仲介公司成交，系爭土地鄰近之雲林縣
    西螺鎮○○路40號與同鎮○○路6 巷8 號二筆，其成交價分
    別為200 萬元及110 萬元，相差90萬元，是不論係由市價或
    前後棟價差標準，原鑑價報告徒以同鄉村區土地價值比較，
    容嫌粗糙，而與現況不符，再審原告先後於98年2 月4 日、
    3 月26日、7 月23日多次具狀聲請向雲林縣西螺地政事務所
    地價課函調系爭土地附近區域3 年內交易紀錄以佐證原鑑價
    不實，惜迄本件確定前始終未見調查，原確定判決漏未斟酌
    上開情形，逕採原鑑價報告，容有未洽。
  (四)又原確定判決雖謂「至於上訴人所提之民族路6 巷8 號建物
    及土地買賣價格，由本院函詢早安房屋西螺店，經函覆稱該
    建物及土地係經法院強制執行拍賣，況未經拍定，業經本院
    調閱95年度執字第13081 號強制執行卷查證屬實，故該拍賣
    價格實難與一般市價相提並論。因而上訴人所提上開二建物
    及土地之價格已難供做系爭土地比價之比較標準」，然事實
    上上開不動產於97年8 月19日拍定，案卷於98年1 月15日歸
    檔，再審原告並已於98年7 月23日具狀陳明，承審法官亦批
    示調閱卻漏未審酌，甚至無何憑據，率認尚未拍定，資為判
    決理由，則論斷豈會正確？
  (五)爰依民事訴訟法第436 條之7 、第496 條第1 項第13款之規
    定，提起本件再審，請求判決如再審聲明。
乙、再審被告方面：
    因本件未經言詞辯論，再審被告雖經本院通知提出答辯狀，
    仍未提出異於原確定判決所載之聲明或陳述。
    理      由
一、兩造在原第一、二審之聲明陳述及第一、二審法院之判斷，
    已俱見各該判決，不再重複敘述。
二、本院對再審起訴意旨的判斷：
    按民事訴訟法第436 條之7 所謂「如就足影響於裁判之重要
    證物，漏未斟酌者」，係指當事人在前訴訟程序已經存在並
    已為證據聲明之證物，原確定判決並未認為不重要而忽略證
    據聲明未為調查，或已為調查而未就調查之結果予以判斷，
    且足以影響裁判結果者而言。經查：
  (一)關於再審原告指摘原確定判決對再審原告亦有藉防火巷逃生
    需要之重要事實漏未斟酌部分：
  １按法院裁判分割共有物，須斟酌各共有人之利害關係、使用
    情形、共有物之性質及價值、經濟效用、符合公平經濟原則
    ，其分割方法始得謂為適當。又分割共有物固不受分管契約
    之拘束，惟盡量依各共有人使用現狀定分割方法，以維持現
    狀，減少共有人所受損害，當不失為裁判分割斟酌之一種原
    則（最高法院90年度台上字第1607號、82年度台上字第1990
    號判決參照）。
  ２兩造共有之系爭土地呈長方形，北邊臨兩線道之大馬路，原
    確定判決附圖乙案編號Ａ部分土地上有再審被告丙○○所有
    之三層樓房1 棟，編號Ｂ部分土地上有再審被告甲○○所有
    之三層樓房1 棟，編號Ｃ部分土地上則有再審原告所有之二
    層樓房1 棟等情，業經原第一審法院會同兩造及雲林縣西螺
    地政事務所測量員至現場指界、測量，製有勘驗筆錄、照片
    暨雲林縣西螺地政事務所檢送之土地複丈成果圖在卷可明（
    見原第一審調解卷第29-39 頁）。足見Ａ、Ｂ、Ｃ土地上均
    已建滿鋼筋混凝土造樓房，分別由再審被告丙○○、甲○○
    及再審原告居住使用，故原確定判決將其附圖乙案Ａ、Ｂ部
    分土地分別分歸再審被告丙○○、甲○○取得，至於編號Ｃ
    部分土地則分歸再審原告取得，顯屬按各共有人使用現狀定
    分割方法，兩造就此部分亦無爭議。而防火巷之上方既有再
    審被告丙○○、甲○○所建房屋之二、三樓，目前作房間使
    用，則該防火巷即應認為是再審被告之分管範圍，原確定判
    決考量各共有人分得部分使用上之完整性及避免分割後衍生
    拆屋還地之糾紛，而將該防火巷之土地分歸再審被告取得，
    堪認妥適。
  ３至於再審原告爭執其亦有藉該防火巷逃生之必要云云，本院
    認為土地之所有權歸屬與土地依法令規定係作何用途，乃不
    同之二事，尚不發生將該防火巷所在之土地分歸再審被告取
    得，即可不作防火巷使用之問題（此亦為再審原告所是認，
    見其陳述(一)倒數第二行）。再審原告若確有經由該防火巷逃
    生之必要，亦不會因法院將該地分歸再審被告取得，而受影
    響。故再審起訴意旨請求調查認定再審原告亦有藉系爭防火
    巷逃生之必要云云，實際上對於原確定判決所採之分割方案
    ，並不會有任何影響。況且再審原告主張其有經由系爭防火
    巷逃生之必要，係屬關於事實之主張，而非足影響於裁判之
    重要證物，故不合乎就足影響於裁判之重要證物漏未斟酌之
    要件，自不得據此事實上之主張而提起再審之訴。
  (二)關於補償金額之酌定，再審原告主張原確定判決漏未審酌其
    所提附近房地之交易價格部分：
  １原確定判決是將再審原告所提之交易個案，與第一審法院委
    託不動產估價師估價之結果，經斟酌比較後，認為再審原告
    所提之交易個案，再審原告徒以所在位置、使用分區均不同
    ，且買賣價格為房屋、土地二者加總成交價之其他個案來比
    較系爭土地分割後各部分之價值，其間比較基礎不同，亦不
    相類似，復欠缺專業性，要難採為否認原第一審委託不動產
    估價師所為估價報告正確性及認定系爭土地分割後各部分價
    值之依據，並於判決中詳述其理由，再審起訴意旨顯係將經
    斟酌後未獲採用，解為漏未斟酌，自非可採。
  ２原確定判決所指民族路6 巷8 號房地尚未拍定，事實上已於
    97年拍定部分：
    本院認為：原確定判決既已說明再審原告所提之交易個案因
    有前述情形，其參考價值不若第一審法院委託不動產估價師
    估價之結果為高，則民族路6 巷8 號房地是否已於97年拍定
    ，當不影響兩造分得土地價值究為多少之判斷，自非足影響
    於裁判之重要證物。
  (三)再審原告請求向西螺地政事務所調取系爭土地附近區域土地
    3 年內之交易紀錄為佐，而未調取部分：
    本院認為：所謂「系爭土地附近區域土地3 年內之交易紀錄
    」，因尚牽涉各筆土地之坐落區域（如是否在都市計畫範圍
    內）、使用類別、臨路狀況、地形地貌、使用現況、周圍環
    境、發展潛力等諸多因素，並非地緣關係處於附近區域，上
    述各種狀況均屬相同，故未考量上述各種狀況之差異，僅以
    「系爭土地附近區域土地3 年內之交易紀錄」為參考指標，
    其參考價值亦顯然不若第一審法院委託不動產估價師估價之
    結果為高。何法院人員或再審原告、被告，均不若不動產
    估價師具有不動產估價方面之專業知識與能力，縱經調取上
    開資料，亦難斟酌使用，是亦顯不足以影響兩造分得土地價
    值究為多少，再審被告究應補償再審原告多少差價之判斷。
    從而再審起訴意旨以其多次具狀聲請向雲林縣西螺地政事務
    所地價課，調取系爭土地附近區域土地3 年內之交易紀錄，
    均未獲調查，而認係就足影響於裁判之重要證物漏未斟酌，
    顯難成立。
三、按再審之訴顯無再審理由者，得不經言詞辯論，以判決駁回
    之，民事訴訟法第502 條第2 項定有明文。本件再審起訴意
    旨主張原確定判決「就足影響於裁判之重要證物，漏未斟酌
    」，所據之上開各事由，經核均屬顯難成立，既如前述，則
    其再審之訴顯無再審理由，自得不經言詞辯論，逕以判決駁
    回之。
四、依民事訴訟法第502 條第2項、第78條判決如主文。
中    華    民    國    99    年    6     月    30    日
                        民事第一庭
                              審判長法官  邱瑞裕
                              法      官  黃玉清
                              法      官  蔣得忠
以上為正本係照原本作成。
本件不得上訴。
中    華    民    國    99    年    6     月    30    日
                              書  記  官  陳文明

司法院資訊處製作；財團法人民間司法改革基金會備份。
